行　政　法　院　判　決　　　　　　　　　　　　　　八十七年度判字第八一一號
　　再 審原 告　義大利商．義大利大湖群化學有限公司
　　代　表　人　甲○○○
　　訴訟代理人　乙○○
　　再 審被 告　經濟部中央標準局
右當事人間因發明專利申請事件，再審原告對本院中華民國八十六年十月二十三日八
十六年度判字第二五九二號判決提起再審之訴，本院判決如左︰
　　主  文
再審之訴駁回。
　　事  實
緣再審原告於民國八十二年四月三日以其「得到有機聚合物用之粒狀添加劑的方法」
係一種由兩種或兩種以上之有機聚合物之添加劑粉末混合物製備顆粒狀物的方法等情
，向再審被告申請發明專利。案經再審被告編為第00000000號審查，不予專
利。再審原告修正專利說明書，申經再審查結果，仍不予專利，發給台專（捌）○
一○二四字第一二三九○八號專利再審查審定書。再審原告不服，提起訴願、再訴願
，均遭駁回，向本院提起行政訴訟，亦經本院以八十六年度判字第二五九二號判決駁
回，再審原告以原判決有行政訴訟法第二十八條第一款之再審事由提起再審之訴，茲
摘兩造訴辯意旨於次：
再審原告起訴意旨略謂︰一、再審被告對以下(1)(2)(3)之證據均判斷錯誤致適用法規錯
誤，而訴願、再訴願機關及原法院均一再沿用之情事：(一)關於再審被告八十六年十月
之答辯理由書理由二第３行至第４行所述，一再宣稱：「初審引證歐洲專利EP514784
號「說明書第３頁第至第行指出擠製過程所使用之該立體位阻酚安定劑需為熔融
狀態．．．」，再審原告欲在此指明該引證案說明書第３頁第－行實係揭示「該
方法（亦即，引證案方法）較佳係在約110-125℃ 之溫度下，以『使至少該量之該化
合物係呈該方法所需之熔融狀態之接觸時間』予以進行。」故事實上，並非所有之te
trakis需為熔融狀態。該事實亦由該引證案說明書第３頁第６－９行之揭示「．．．
tetrakis係包含於待顆粒化之呈非晶形的粉末中，其數量至少同等於在熔融狀態所需
呈現之重量百分率」所支持（存於擠製器內的非晶形tetrakis相同於存於固體顆粒者
）。因此，請注意：「並非所有之tetrakis必須呈熔融狀態」。(二)關於再審被告答辯
書理由二第５行所述「而粉狀與有機與無機酸劑並非全部呈熔融狀態」，再審原告在
此欲指明：在引證案之方法中所用之粉狀有機及無機抗酸劑絕對不處於熔融狀態。抗
酸劑絕不熔融之理由係：在180℃ 左右時，有些抗酸劑（如氧化鋅及水滑石）係不熔
融的，而有些抗酸劑（如硬脂酸鈣）方可熔化，故它們皆非在引證案方法期間所能熔
融的，因為引證案方法實施溫度為110-125℃ 。(三)雖然以擠製法製粒係習知，但是本
案之擠製法相異於所有之習知者。在再審被告答辯書理由二第５及６行及例(1)「擠壓
機內之混合料處於半熔融狀態即能被擠出成型，此亦是以擠壓成型方法成型製粒之基
本原理」，其實例如：「一般固體粉末與透明塑膠粒之共擠製，係相對應於母體混合
物（master-batch）技術：聚合物（塑膠粒）作為固體粉末之膠黏劑。」及該理由二
第８行之例(2)中，一般固體粉末添加膠狀物質（黏結劑或稱膠黏劑）」。惟膠黏劑係
一般本項技術者不會建議使用的，其理由參見本案說明書第４頁第２段：「亦可使用
另一種結合劑，如蠟、石蠟、硬脂醯胺等。然而，在此情況下，非所欲的化合物會被
引入聚合物內。」更言之，黏結劑之使用會導致非所欲的化合物引入待穩定化的聚合
物內。惟被告機關對本案說明書未加詳查，遽予定論，且該項核駁理由「擠壓機內之
混合料處於半熔融狀態即能被擠出成型，此亦是以擠壓成型方法成製粒之基本原理」
，未予再審查核駁理由先行通知書通知再審原告，致使再審原告始終無法就該技術層
面詳加說明，顯已違反專利法第四十條第二款之規定。(四)關於再審原告在行政訴訟起
訴理由書之起訴理由(五)（乙）之說明：「僅須注意在導致具有最低熔點之成份的部份
或完全熔融之條件下的加工」，而「穩定化添加劑的結晶或非結晶形態係不必注意的
」。請注意這段說明係基於：EP 514784 絕對需要非晶形之tetrakis作為膠黏劑；在
本案中，則其不呈非晶形，也不是作為「膠黏劑」之非晶形。(五)關於答辯書理由二最
後之結論：「因此在引證案EP五一四七八四之揭示下，本案內容與引證案之揭示並無
不同，為熟習此行技術人士所能輕易完成，難謂為新發明。」一節，再審原告欲說明
如下：前述引證案未建議或適當地預測晶形化合物而非具非晶形之化合物，能作為粉
狀添加劑之〞膠黏劑〞。而在再審原告本案所請或揭示之方法，係在達成具最低熔點
之成分的僅部分熔融或完全熔融的溫度及時間下進行，故在凝固之後化合物具有最低
熔點結晶。換句話說，在最終晶形顆粒中可發現具最低熔點之結晶。（經本發明方法
擠製後，得到一種可切成規則狀顆粒之固態〞空心管〞。換句話說，藉本發明之方法
，不僅能得到聚合物用固態穩定化劑且為規則形狀之聚合物用固態穩定化劑，它們有
相同之形狀或僅有少許差異，故易於運輸、包裝、貯藏。）在此狀況下，有最低熔點
之添加劑被再結晶，作為〞膠黏劑〞。基於上述事實，再審原告認為在本申請案方法
中，非必須為非晶形的穩定化添加劑可作為穩定化劑混合物之膠黏劑之價值，絕非由
非晶形tetrakis作為〞膠黏劑〞之引證案可以推知。此外，僅藉穩定化混合物成分之
部分熔融而取得固態〞空心管〞亦是本案之優點。事實上，混合物所有成分之完全熔
融，在未有聚合物（塑膠顆粒）或膠黏劑存在時，未能生成固體〞空心管〞。惟此項
進步性從未見被告機關有所斟酌。(六)由於再審被告有前述對引證案之錯誤認知，又對
本案有前述之刻意忽略，因而無法知悉前述中本案之新穎性又無法認同前述之進步性
，粗率判定本案為本項技術者所能輕易完成，實非公正之判斷。退一步言，縱使本案
之技術可從引證案處學習，惟專利法第二十條第二項之規定係「發明係運用申請前既
有之技術或知識，而為熟習該項技術者所能輕易完成時，雖無前項所列情事，仍不得
依本法申請取得發明專利」。因此，假若一發明有「進步性」，則其為「非本項技術
者所能輕易完成」，自不適用該項規定。惟再審被告不察本案進步性，又在錯誤認知
習用技術下，直接以「不具新穎性」推論本案為「本項技術者所能輕易完成」，顯然
於適用法規之際，輕忽擅斷，致有嚴重錯誤，敬請鈞院明察。二、再審被告於其答辯
書理由二中稱：(一)本案之再審查審定並無違反專利法第四十條第二款規定之情事，因
本案再審查核駁理由先行通知書與再審查審定書皆係引用相同之歐洲專利EP514784號
引證案，且再審查核駁理由先行通知書已說明引證案說明書第三頁第二十至二十二行
指出擠製過程中所使用之該立體位阻酚安定劑需為熔融狀態，又其所請之內容為立體
位阻酚安定劑與粉狀有機與無機抗酸劑之擠製製程，本案為運用該前案之知識、技術
，為熟悉該項技術者所能輕易完成，而再審查審定書，僅係闡明由立體位阻酚安定劑
與粉狀有機與無機酸劑所組成之混合料在擠壓製程中係處於半熔融狀態，此即是習知
知識，亦是擠壓成型製粒的基本原理：混合料處於半熔融狀態即能被擠出成型，因此
再審查核駁理由先行通知書與再審查審定書內容並無不同。(二)惟該再審查審定書理由
二之全文如下：「初審及再審查核駁先行通知書引證EP514784號說明書第三頁第二十
至二十二行指出製程中所使用之立體位阻酚安定劑需為熔融狀態，而該案所請之內容
為立體位阻酚安定劑與粉狀有機與無機抗酸劑之擠製製程，即該案內容係為立體位阻
酚安定劑與粉狀有機與無機抗酸劑處於半熔融狀態即能被擠出成型，此亦為一般固體
粉末添加膠狀物質藉以擠壓製粉成型的基本原理，此同時為塑膠加工業者所熟知之知
識，在引證案EP514784之提示下，本案內容與引證案之揭示並無不同，為此行技術人
士所能輕易完成，本案申復為無理由，本案難謂為新發明。(三)於該理由二之述中，
再審被告認為引證案EP514478之立體位阻酚安定劑「需」為熔融狀態，繼而稱：而該
案（意指本案）所請之內容為．．．，即該案內容係．．．，此亦為一般固體粉末添
加膠狀物質藉以擠壓製粉成型的基本原理，此同時為塑膠加工業者所熟知之知識，在
「引證案EP514784提示下，本案內容與引證案之揭示並無不同，．．．」換言之，再
審被告在該理由中，認為本案之技術「亦為一般固體粉末添加膠狀物質藉以擠壓製粉
成型的基本原理」，惟此項基本原理有何憑藉，並未見再審被告列出引證，且已證明
係不正確之觀點。因此，再審原告認為再審被告在審查過程的確有重大之疏失。(四)退
萬步言，若再審被告所言屬實，惟其又稱「在引證案EP514784提示下，本案內容與引
證案之揭示並無不同，．．．」。亦即，本案先遭其指為一種「基本原理」，繼稱「
熟知之知識」，而在「引證案之提示下」，「本案內容與引證案之揭示並無不同」。
換言之，再審被告漏列何者係「基本原理」，何者係「熟知之知識」之證據，亦有違
專利法第四十條第二款之規定。三、再審被告於其答辯書理由四中稱：「本案再審起
訴理由二、(5)最後一行「固體空心管」一詞，未見於說明書、再審查理由書、再審查
核駁理由先行通知之申覆書，即至再審查審定為止，該「固體空心管」一詞，未見再
審原告提出，謹此陳明，請予鑑核。」惟此「空心管」乃義大利語（spaghetto） 之
翻譯，其原係屬一種義大利麵，惟在原說明書中譯為「圓條狀物質」。而再審原告認
為應予譯為較貼切之「空心管」，故於八十六年二月二十二日之再訴願理由三之第５
、６行已逕予改譯為「空心管」，在此一併指明。四、關於再審被告答辯書理由三之
推論，再審原告認為係完全不成立。其理由除如再審原告本理由書理由一以外，尚可
見於再審原告再審之訴理由二之(二)、(四)。且該理由二之(二)及(四)的觀點均未見再審被告
有所辯駁。五、綜上所述，再審被告之一再審查過程確有瑕疵，致認事用法有所不當
。因此懇請鈞院鑒核，廢棄原判決、並撤銷原訴願及再訴願決定以及再審被告之原處
分等語。
再審被告答辯意旨略謂︰一、本案「得到有機聚合物用之粒狀添加劑的方法」，其內
容如八十五年一月九日之申請專利範圍：一種由兩種或兩種以上之有機聚合物之添加
劑粉末混合物製備顆粒狀物的方法，其包括在約具最低熔點之成份的熔點與 140℃間
之溫度擠壓此混合物；但當此混合物由兩種添加劑所組成時，其不為非晶態或結晶態
之四（３－（３，５－二第三丁基－４－羥苯基）丙醯氧甲基）甲烷及一種抗酸劑。
二、本案之再審查審定並無違反專利法第四十條第二款規定之情事，因本案再審查核
駁理由先行通知書與再審查審定書皆係引用相同之歐洲專利EP514784號引證案，且再
審查核駁理由先行通知書已說明引證案說明書第三頁第二十至二十二行指出擠製過程
中所使用之該立體位阻酚安定劑需為熔融狀態，又其所請之內容為立體位阻酚安定劑
與粉狀有機與無機抗酸劑之擠製製程，本案為運用該前案之知識、技術，為熟悉該項
技術者所能輕易完成，而再審查審定書，僅係闡明由立體位阻酚安定劑與粉狀有機與
無機抗酸劑所組成之混合料在擠壓製程中係處於半熔融狀態，此即是習知知識，亦是
擠壓成型製粒的基本原理：混合料處於半熔融狀態即能被擠出成型，因此再審查核駁
理由先行通知書與再審查審定書內容並無不同。三、本案強調「僅須注意在導致具有
最低熔點之成份的部份或完全熔融之條件下的加工」，而不管「穩定化添加劑的結晶
或非結晶形態」，及「混合料處於半熔融狀態即能被擠壓成型、製粒」，則本案的擠
出原理、方法、目的、效果及再審起訴之各項理由，即可輕易發現本案在EP514784引
證案之揭示下，為熟習此行技術人士所能輕易完成，難謂為新發明。四、本案再審起
訴理由二、(5)最後一行「固體空心管」一詞，未見於說明書、再審查理由書、再審查
核駁理由先行通知之申復書，即至再審查審定為止，該「固體空心管」一詞，未見再
審原告提出，謹此陳明，請予鑑核。五、綜上所述，再審被告所為本案應不予專利之
審定並無違法，本案再審原告之訴無理由，敬請駁回等語。
　　理  由
按行政訴訟當事人對本院之判決提起再審之訴，必須具有行政訴訟法第二十八條所列
各款情形之一者，始得為之，而該條第一款所謂適用法規顯有錯誤者，係指原判決所
適用之法規與該案應適用之現行法規相違背或與解釋判例有所牴觸者而言。至於法律
上見解之歧異，再審原告對之縱有爭執，要難謂為適用法規錯誤，而據為再審之理由
。本件再審原告因發明專利申請事件，不服本院八十六年度判字第二五九二號原判決
，主張上開原判決有行政訴訟法第二十八條第一款適用法規顯有錯誤之再審事由，提
起再審之訴，經查原判決係認為：「按稱發明者，謂利用自然法則之技術思想之高度
創作，為專利法第十九條所規定。又同法第二十條第二項復規定，發明係運用申請前
既有之技術或知識，而為熟習該項技術者所能輕易完成時，雖無同條第一項所列情事
，仍不得申請取得發明專利。本件原告（即再審原告，以下同）於八十二年四月三日
以其『得到有機聚合物用之粒狀添加劑的方法』係一種由兩種或兩種以上之有機聚合
物之添加劑粉末混合物製備顆粒狀物的方法等情，向被告（即再審被告，以下同）申
請發明專利。案經被告編為第00000000號審查，不予專利。原告修正專利說
明書，申經再審查結果，被告以歐洲第五一四七八四號專利案（以下稱引證案）揭示
一種有機聚合物粉末添加劑製備成顆粒狀物的方法，其內容為立體位阻酚安定劑與粉
狀有機及無機抗酸劑之擠製製程，其立體位阻酚安定劑及粉狀有機與無機抗酸劑處於
半熔融狀態即被擠出成形，此為一般固體粉末添加膠狀物質藉以擠壓製粒成形的基本
原理，為塑膠加工業者所熟知之知識。本案內容與引證案之揭示並無不同，為熟習該
項技術者所能輕易完成，依專利法第二十條第二項規定，應不予專利。原告不服，提
起訴願後，訴願決定機關為昭慎重，乃將本案申請卷及訴願理由書等，送請工業技術
研究院審查，其審查意見略謂：『本案「得到有機聚合物用之粒狀添加劑的方法」，
其專利申請範圍係：〞一種由兩種或兩種以上之有機聚合物之添加劑粉末混合物製備
顆粒狀物的方法，其包括在約具最低熔點之成份的熔點與140℃間之溫度擠壓在混合
物；但當此混合物由兩種添加劑所組成時，其不為非晶態或結晶態之四Ｃ３－Ｃ３，
５－二第三丁基－４－羥苯基（丙醯氧甲基）甲烷及一種抗酸劑〞。惟引證案歐洲專
利ＥＰ五一四七八四號亦揭示一種有機聚合物用之粉末添加劑製備成顆粒狀物的方法
，其係將抗酸劑與立體位阻酚安定劑 Tetra〔3（3,5-di-tert-butyl-4-hydroxyphen
yl）- propionyl-oxymethyl〕-mechane 粉共擠製成顆粒，該引證案說明書第３頁第
－行亦述及顆粒擠製過程中，所使用之該立體位阻酚安定劑需為熔融態，且該引
證案係屬立體阻酚安定劑與粉狀有機與無機抗酸劑之顆粒擠製的製程，而粉狀有機與
無機抗酸劑在顆粒擠製的製程並非全部呈熔融態，故擠壓機內之混合物處於半熔融狀
態即能進行顆粒產品之擠押成型製程，此亦為一般常溫呈固體粉末之添加劑可利用添
加低熔點膠狀物質，並藉擠押機研製顆粒狀添加劑之基本原理相同，誠為一般塑料加
工者所熟知之技藝，因此引證案已揭示本案之技藝。」原告提起再訴願後，訴願機關
復將本案原卷及再訴願理由書，送請原審查機關作成再訴願答辯意見略謂：『一、再
訴願理由說明第「二」段第（二）小段述及原處分機關所稱「依該說明書第．．．正
指出擠製過程中所使用之該立體位阻酚安定劑需為熔融狀態」顯有齟齬；惟查該引證
專利（ＥＰ五一四七八四）第２頁最後一行到第３頁行中揭示，使用之阻酚安定劑
可為結晶或非晶態，結晶態阻酚有熔點，約為110－125℃，而非晶態阻酚無熔點，僅
有Tg（玻璃轉移點），因此在擠製過程中，若使用結晶態阻酚，則擠押製粒機設定溫
度需高於阻酚之熔點，如此才能造粒；反之，若使用非晶態阻酚，則擠押製粒機設定
溫度需高於Tg點，如此阻酚才能軟化進而製粒加工，因此本引證已揭示，無論使用結
晶或非晶態阻酚，最終仍需將擠押製粒機之加工造粒溫度設定在阻酚可軟化或熔融之
溫度以上，如此才能擠押造粒成形；只是經擠押抗造粒出來之粒狀體器經水槽快速冷
卻，則阻酚來不及結晶，必是非晶態；反之若粒狀體以空氣冷卻造粒，則屬慢之冷卻
粒狀體，則阻酚可能呈現結晶態；因此再訴願理由書把熔融態結晶態及非晶態混為一
談，顯欠妥當；需澄清的是，粒狀體必需在擠押造粒機中呈現至少熔融態或軟化狀態
以上才能造粒膠結加工成粒狀，而結晶與非結晶則是造粒冷卻後固態粒子中阻酚化合
物之結晶或非結晶構造，不能與熔融態或軟化態混為一談。二、再訴願理由書第三段
述及本案與引證案之差別在於本案不需具有至少１之tetrakis阻酚，惟本案專利申
請範圍第２段述及，本案至少含兩種之一級與二級抗氧化劑，有機或無機抗酸劑，及
失安定劑，若本案僅含兩種上述添加劑，則其不為非晶或結晶態之阻酚及抗酸劑；依
此推論，塑膠用抗氧化劑若缺乏如阻酚這類一級抗氧劑來保護，則塑膠極易在熱加工
或熱環境下氧化分解，產業應用反而受限，則本已不具產業實用價值，更遑論創新性
！再訴願理由書第三段又述及該引證案，並無暗示或清礎預測不具有非晶態之添加劑
可作用如膠（Glue），惟從引證案第２頁行已揭示Binding agents（膠結劑），如
Wax, Paraffins等，這些化合物有些是非晶態型（無熔點，僅有Tg點）；而本案專利
說明書第６頁已揭示本案使用之抗酸劑，如硬酯酸鹽類卻早已揭示在引證案，而其作
用亦是有低熔點特徵之〞Binding Agent〞 之效果。』有審查意見及答辯意見書附訴
願卷可稽。此項審查及答辯意見，具有鑑定性質，客觀公正，足堪採信。原告訴稱，
引證案為了獲得顆粒形式之添加劑，必需具有至少百分之一熔融態及非晶態之化合物
均勻分佈於粉末體，本案為了獲得顆粒形式之添加劑，則需具有部分或完全熔融之具
有最低熔點且不需為非晶態之成分，即使使用非晶態之化合物，亦非如引證案以熔融
化合物之形式存在，本案技術與引證案技術大相逕庭，本案內容未為引證案所揭示云
云，揆諸上開審查及答辯意見，尚無足採。本件技術內容已揭示於引證案而不具創新
性，是原處分不予專利之審定並無違誤，一再訴願決定遞予維持，亦無不合，均應予
維持，原告起訴意旨難謂有理由，應予駁回。」等語資為判決駁回之理由，經核原判
決所適用之法規與該案應適用之現行法規並不相違背，與解釋、判例均無有所牴觸者
之情形。再審原告原判決對證據均判斷錯誤致適用法規錯誤據以為本件再審之理由，
然查：原判決係採信財團法人工業技術研究院之審查鑑定意見，作為原判決駁回再審
原告在前訴訟程序之訴之理由，係屬於取捨證據、認定事實職權之行使，尚非法定再
審之原因。（本院四十六年度裁字第三十八號判例參照），再審原告據以提起再審之
訴，本屬顯無再審理由，其據以主張原判決有行政訴訟法第二十八條第一款之再審事
由，亦無足取，至多僅為法律上見解之歧異，再審原告對之縱有爭執，要難謂為適用
法規錯誤，而據為再審之理由，此外再審起訴意旨核與行政訴訟法第二十八條所列各
款情形均不相符合。從而本件再審原告所提再審之訴，顯無再審理由，應予駁回。
據上論結，本件再審之訴為顯無再審理由，爰依行政訴訟法第三十三條、民事訴訟法
第五百零二條第二項，判決如主文。
中    華    民    國     八十七      年      四      月      三十       日
                    行 政 法 院 第 三 庭
                                審 判 長 評  事      陳  石  獅
                                         評  事      趙  永  康
                                         評  事      高  啟  燦
                                         評  事      蔡  進  田
                                         評  事      鄭  淑  貞
右  正  本  證  明  與  原  本  無  異
                                         法院書記官  陳  佩  玲
中    華    民    國     八十七      年      五      月       四        日
